臺灣高等法院民事判決　　　　　　　　　　　　　　　　九十三年度上字第二八號
　　上　訴　人　甲○○
　　訴訟代理人　鄒純怡律師
　　被　上訴人　乙○○
　　　　　　　　全盈隆建設股份有限公司
　　右　一　人
　　法定代理人　吳陳素月
　　共　　　同
　　訴訟代理人　張泰昌律師
　　複　代理人　陳淑玲律師
右當事人間解除契約等事件，上訴人對於中華民國九十二年十一月十四日臺灣臺北地
方法院九十二年度訴字第三八八四號第一審判決提起上訴，本院已於九十三年九月二
十一日言詞辯論終結，判決如左：
    主      文
上訴駁回。
第二審訴訟費用由上訴人負擔。
    事實及理由
一、上訴人起訴主張：被上訴人乙○○、全盈隆建設股份有限公司（下稱全盈隆公司
    ，原名為東帝士股份有限公司「下稱東帝士公司」，於民國（下同）八十九年六
    月十二日變更登記為全盈隆公司，於八十二年間推出「東帝士摩天鎮」預售屋，
    並以該摩天鎮具有「社區大型生鮮超市」、「陽光游泳池」及「 MEGA MALL」等
    月十六日與被上訴人乙○○簽訂「土地買賣契約書」及與東帝士公司（嗣更名為
    全盈隆公司）簽訂「房屋（車位）買賣契約書」（下稱系爭買賣契約），購買房
    屋十戶及停車位九個，嗣八十七年五月二十二日兩造協議改為購買坐落臺北縣汐
    止市○○○段保長坑小段二四七之五等十四筆土地上第Ｄ棟編號第五號第五樓、
    編號第六號第五、六樓、編號第七號第五樓等四戶房屋及地下層第四層編號第一
    四二、一三、八一、三一號等四個平面式車位（下稱系爭房地及車位），並依約
    繳納價金新臺幣（下同）四百八十九萬七千元。詎被上訴人未依約興建該大型休
    閒購物中心、生鮮超市及游泳池等設施，且伊係受被上訴人虛偽不實之廣告，陷
    於錯誤而購買系爭房地及車位，故伊於九十二年四月四日以律師函通知被上訴人
    依民法第九十二條規定撤銷該買賣之意思表示，並依同法第三百五十九條解除系
    爭買賣契約。又縱認被上訴人所言為真，以伊所繳價款全部充作違約金，亦顯失
    公平，而應依民法第二百五十二條規定酌減至相當之數額等情，爰依民法第一百
    七十九條、第二百五十九條第一、二款、第三百五十九條等規定，求為命被上訴
    人連帶給付四百八十九萬七千元，及自八十七年五月二十三日起至清償日止之法
    定遲延利息之判決。原審為上訴人敗訴之判決，上訴人不服，提起上訴，聲明：
    (一)原判決關於駁回上訴人之訴暨假執行之宣告於二百三十一萬四千元範圍內及該
    部分訴訟費用之裁判均廢棄。(二)右廢棄部分，被上訴人應給付上訴人二百三十一
    萬四千元，及自八十七年五月二十三日起至清償日止按年息百分之五計算之利息
    。(三)願供擔保請准宣告假執行之判決（上訴人就其餘二百五十八萬三千元本息部
    分未據聲明不服，而告確定）。
二、被上訴人則以：上訴人所購買之系爭房地已興建完成，並經臺北縣政府工務局核
    發使用執照，且已辦妥建築物第一次登記在案，伊等數次要求上訴人配合辦理貸
    款、對保、過戶等事宜，惟上訴人均不予理會，伊等遂於八十九年五月十六日函
    告上訴人解除系爭買賣契約，並沒收上訴人所繳全部價金。兩造並未約定將廣告
    文宣內容做為契約之一部，且上訴人所稱之「社區大型生鮮超市」及「陽光游泳
    池」等設施亦非系爭買賣契約之標的，而系爭房地確有商場空間規劃，惟僅因廠
    商進駐情形不盡如人意，致未能產生原期待之生活機能，故難認伊等有施用詐術
    或未依約履行之情事。況系爭房地早已興建完工，並於八十八年三月八日辦妥建
    築物第一次登記在案，上訴人遲至九十二年間始主張行使民法第九十二條規定之
    撤銷權，亦已逾一年除斥期間，不應准許。至於伊等依約沒收上訴人所繳全部價
    金充作違約金及損害賠償，洵屬有據，亦無過高情事等語，資為抗辯，並於本院
    為上訴駁回，及如受不利之判決，願供擔保請准宣告免為假執行之聲明。
三、查上訴人於八十二年八月十六日與被上訴人全盈隆公司（原名為東帝士公司）及
    被上訴人乙○○分別簽訂房屋（車位）買賣契約書、土地買賣契約書，向東帝士
    公司購買坐落於臺北縣汐止市○○○段保長坑小段二四七之五等十四筆土地上興
    建之預售屋「東帝士摩天鎮」第Ｄ棟編號五號第五、六層，編號六號第五、六層
    ，編號七號第五、六、八層，編號八號第五、六、八層房屋及地下層第四層編號
    一四二、四三、一三、八一、三一、一四○、六、三七、一四一號等車位，及向
    被上訴人乙○○買受上開房屋坐落之土地應有部分；嗣於八十七年五月二十二日
    兩造協議改為購買第Ｄ棟編號五號第五層、編號六號第五、六層、編號七號第五
    層等四戶房屋及地下層第四層編號一四二、一三、八一、三一號等四個平面式車
    位，上訴人已依約繳納價金四百八十九萬七千元之事實，有上訴人提出之協議書
    、房屋（車位）買賣契約書、土地買賣契約書、繳款證明等件為證（見原審卷第
    二一頁至第八二頁），且為兩造所不爭執，堪信為真實。
四、上訴人主張「社區大型生鮮超市」、「陽光游泳池」、「 MEGA MALL」等生活機
    能之重要設施，已構成系爭買賣契約之一部分，被上訴人未依約完成，且可歸責
    於被上訴人，復因未逾民法第九十二條之除斥期間，伊自可依民法第一百五十九
    條、第九十二條規定行使其權利，縱伊未能依上開規定行使權利，因被上訴人沒
    收伊所繳價金充作違約金，已違反違約金之本旨及公平原則，應依同法第二百五
    十二條規定予以酌減云云；被上訴人則以前揭情詞置辯。經查：
　(一)按因被詐欺而為之意思表示，表意人固得撤銷意思表示，惟應於發見詐欺終止後
  　一年內為之，但自意思表示後，經過十年，不得撤銷，為民法第九十二條第一項
    、第九十三條明文規定。查本件被上訴人抗辯系爭房屋早已興建完工，並經台北
    縣政府核發使用執照，且於八十八年三月八日辦妥建築物第一次登記，上訴人於
    完工後四年才主張撤銷買賣意思表示，已逾一年除斥期間，固據提出系爭建物使
    用執照（原審卷第一六一頁）、汐止郵局八十九年五月十一日第五六七號存證信
    函（原審卷第一六二頁）為證。惟上開使用執照並非發予上訴人收執，前揭被上
    訴人催告上訴人於系爭建物建竣後辦理貸款之存證信函，並未送達於上訴人，此
    有其退回信封（原審卷第一六三頁）在卷可考，被上訴人迄未能證明上訴人於系
    爭建物核發使用執照或受上開催告時已知悉上述被詐欺情事，而上訴人於原審起
    訴前，即於九十二年四月四日委任鄒純怡律師函敘被上訴人前揭詐欺及主張撤銷
    意思表示解除買賣契約等情，此亦有該律師函（原法院九十二年度促字第三一九
    七○號卷第九頁至第一一頁）附卷足憑，且上訴人於九十二年六月三日向原法院
    聲請對被上訴人乙○○核發支付命令，九十二年十月二日向原法院對被上訴人二
    人起訴，有該支付命令聲請狀（前揭九十二年度促字第一九七○號卷第三頁至第
    五頁）、民事起訴狀（原審卷第一五頁至第二○頁）在卷佐證，足見上訴人主張
    本件撤銷詐欺意思表示，尚未逾一年之除斥期間，合先敘明。
　(二)被上訴人銷售系爭房屋、車位時，確將銷售廣告文宣放置接待中心供客戶取閱，
  　其廣告內容為：「Mega Mall完整涵蓋所有生活需求於一個空間：包含消費購物
    、休閒遊樂、觀光飯店、文化社教、展覽、會議等，結合附近四通八達的快速道
    路系統，不但能提供模天鎮應有盡有的生活便利，更大幅擴張商圈、提昇地段增
    值成長。」（原審卷第八三頁），而系爭建物地下層確有規劃大型商場及生鮮超
    市，惟事後無廠商進駐，此為兩造所不爭執，信屬實在。依兩造所簽訂之系爭房
    屋車位買賣契約書內容，被上訴人給付上訴人之標的物乃「台北縣汐止鎮○○○
    段保長坑小段二四七之五、二四六、二四五之三九計十四筆等地號上土地內興建
    第Ｄ棟編號五號第五層房屋一戶，房屋面積包括主建物、附屬建物所有權全部暨
    其應持分之共同使用部分在內約貳拾陸點玖伍坪（不含露台）。」（參原證一）
    ，及同上地號同棟大樓第六號第五樓、第六號第六樓、第七號第五樓之土地持分
    及房屋四戶與地下層第四層編號為第一四二、一三、八一、三一號之平面式車位
    四位，另於契約第十三條則約定契約附件為：「(一)付款專項；(二)代刻印章授權書
    ；(三)代辦土地貸款委託書」，除此之外，雙方並未約定將廣告文宣內容所示之生
    活機能列為兩造所定系爭買賣契約內容之一部分，而上訴人於原審亦自承：「．
    ．．目前給付建物本身，並無瑕疵之主張，主要是生活機能，．．．」（原審卷
    第二五九頁），又不動產買賣，不動產坐落地點及相關週遭生活機能之良窳，固
    常成為考量之因素，然決非購買與否之主要考量因素，所謂生活機能者，常因景
    氣起伏而生變化，縱有購物商場硬體設施之規劃，果否即有廠商進駐開業，均屬
    不確定因素，縱然初始確有廠商進駐經營，嗣後退出收手者亦所在多有，自難遽
    認生活機能有欠缺，或給付內容有瑕疵，縱上開生活機能因市場經濟景氣因素影
    響，致非當事人訂約當時所預期，亦不能歸責於被上訴人，上訴人以被上訴人違
    約，主張解除系爭買賣契約，自屬無據。
　(三)被上訴人已依約興建上開廣告文宣所指游泳池完工，業經原審於另案即原法院八
  　十九年度訴字第四二四五號損害賠償事件中，認定被上訴人確已興建完成系爭游
    泳池，此有上開民事判決在卷（原審卷第一七三頁至第一九五頁）可考，並有工
    程發包承攬書（原審卷第二二八頁至第二三二頁）在卷可證，復為兩造所不爭執
    ，自堪信為真實，縱被上訴人所興建之游泳池未獲建築許可，惟此乃行政程序之
    瑕疵，且非不能補正，自不能執此據以解除系爭買賣契約。
　(四)次按被詐欺而為意思表示者，依民法第九十二條第一項規定，表意人固得撤銷其
  　意思表示，惟主張被詐欺而為表示之當事人，應就此項事實，負舉證責任（最高
    法院四十四年台上字第七五號判例參照）；查被上訴人已為社區大型生鮮超市、
    商場之規劃，因乏商人進駐，已建竣陽光游泳池惟未完成行政程序等行為，均不
    構成詐欺之意思表示，雖上訴人主張被詐欺未逾撤銷意思表示一年之除斥期間，
    惟上訴人始終未能舉證證明其因被上訴人之詐欺行為而為買受之意思表示，揆諸
    上開判例意旨，自難為上訴人有利之認定，其主張撤銷受詐欺之意思表示，並據
    以解除系爭買賣契約，亦非有理。
　(五)末按約定之違約金過高者，除出於債務人之自由意思，已為任意給付，可認為債
  　務人自願依約履行，不容其請求返還外，依民法第二百五十二條規定，法院均得
    減至相當之數額（最高法院七十四年台上字第四二四號民事判決意旨）；再按約
    定違約金過高者，法院得減至相當之數額，民法第二百五十二條定有明文，至於
    是否相當即須依一般客觀事實、社會經濟狀況及當事人所受損害之情形，以為斟
    酌之標準（最高法院七十九年台上字第一九一五號民事判決意旨）；又關於違約
    金是否過高，應就債務人若能如期履行債務時，債權人可得享受之一切利益為衡
    量標準，而非以僅約定一日之違約金若干為衡量標準（最高法院五十一年台上字
    第一九號判例）；另違約金是否過高，應依違約金係屬於懲罰性或屬於損害賠償
    約定之性質而有不同，若屬前者，應依一般客觀事實、社會經濟狀況及當事人所
    受損害情形，以為酌定標準，若為後者，則應依當事人實際上所受損失為標準，
    酌以核減（最高法院八十七年台上字第二五六三號判決）。上訴人主張被上訴人
    將系爭房屋及停車位已付價金四百八十九萬七千元，全部充作違約金及損害賠償
    金，顯有過高之事實，依民事訴訟法第二百七十七條之規定，自應由上訴人盡其
    舉證之責。查被上訴人主張依據兩造簽訂之房屋（車位）買賣契約書第十四條第
    二項及土地買賣契約書第九條第一項之約定，足見系爭房屋（車位）買賣契約書
    與系爭土地買賣契約書係併存不可分之關係，而財政部每年均就營利事業各種同
    業，核定利潤標準，作為課徵所得稅之依據，其核定之同業利潤標準，係依據各
    業抽樣調查並徵詢各該業公會之意見而為核定，可謂依統計及經驗所定之標準，
    自得據以計算審核本件違約金之數額，被上訴人於八十二年間銷售系爭房地予上
    訴人時，依當年度不動產投資興建及租售業同業利潤標準百分之十四，被上訴人
    因上訴人違約行為致受有此部分可得營業利潤之損害，又與本系爭房屋為同一房
    屋預售案，而該房地業經台灣黌達鑑定中心鑑定完成，顯見該建物自八十二年七
    月至八十九年十月跌幅高達30.44%，就此類推本件系爭建物，則被上訴人受有五
    百二十四萬一千七百六十八元之跌價損害，另依前揭利潤標準，房屋興建投資業
    之純利為百分之十四予以核算，若上訴人如期履行債務，被上訴人出賣系爭房地
    ，其純利為二百四十一萬零八百元，以上全部損失高達七百六十五萬二千五百六
    十八元，已逾前揭價款，違約金並無過高云云。經查：依據兩造簽訂之房屋（車
    位）買賣契約書第十四條第二項：「甲方（指上訴人）與乙○○簽立之『土地買
    賣契約書』和本約有不可分之併存關係，甲方同意依『土地買賣契約書』所應履
    行之義務一併負責任。甲方亦同意如違反『土地買賣契約書』之約定，視同違反
    本約之約定；甲方喪失『土地買賣契約書』之權利時，視同甲方亦喪失本約之權
    利」及土地買賣契約書第九條第一項：「甲方另與東帝士股份有限公司簽立之『
    房屋買賣契約書』和本約有不可分之併存關係，甲方同意依『房屋買賣契約書』
    所應履行之義務一併負責任。甲方亦同意如違反『房屋買賣契約書』之約定，視
    同亦違反本約之約定；甲方喪失『房屋買賣契約書』之權利時，視同甲方亦喪失
    本約之權利」，足見系爭房屋（車位）買賣契約書與系爭土地買賣契約書係併存
    不可分之關係，另據前揭房屋（車位）買賣契約書第十五條第二項「如甲方違反
    本契約各項規定時，甲方已繳價款任由乙方（指被上訴人）沒收充作違約金及損
    害賠償，前揭土地買賣契約書第十條第二項：「如甲方違反本契約各項規定時，
    甲方已繳付價款任由乙方沒收充作違約金及損害賠償．．．」，核其「違約金及
    損害賠償」之性質係兼有懲罰性質及損害賠償預定性質二者在內，此項違約金及
    損害賠償之請求權自亦屬併存而不可分。而財政部每年均就營利事業各種同業，
    核定利潤標準，作為課徵所得稅之依據，其核定之同業利潤標準，係依據各業抽
    樣調查並徵詢各該業公會之意見而為核定，可謂依統計及經驗所定之標準，自得
    據以計算審核本件違約金之數額（參照最高法院七十六年臺上字第一七五八號判
    決），兩造於八十二年八月十六日簽立系爭契約，而被上訴人於八十二年間銷售
    系爭房地予上訴人時，依當年度不動產投資興建及租售業同業利潤標準百分之十
    四（原審卷第二七四頁），計算即為二百四十一萬零八百元（總價款17,220,000
    ×0.14=2,410,800），是而被上訴人因上訴人違約行為致受有此部分可得營業利
    潤之損害。又由於上訴人違約，系爭房地因受房地產市場價格下跌影響，如能順
    利轉售則與原買賣總價必有價格落差存在，則被上訴人之跌價銷售，無疑係預期
    利益之損失，況基於被上訴人全盈隆公司為建設公司之身分，房地興建完成後之
    出售乃為通常情況，出售房地而得其利益係屬當然之理，參酌與系爭房屋、車位
    同地段之銷售案之其他房子、車位經鑑定房屋（含車位）價格為二百九十八萬七
    千二百元，此有台灣黌達鑑定中心之鑑定報告書（原審卷第二八五頁至第二八九
    頁）在卷佐證，可見該建物自八十二年七月至八十九年九月間價格跌幅在百分之
    三十點四四，被上訴人即受有五百二十四萬一千七百六十八元之損失（17,220,0
    00×30.44=5,241,768 ），加上系爭房屋、車位之折舊、維修費之支出，被上訴
    人所受損害，顯逾上訴人所繳價金四百八十九萬七千元，上訴人對於違約金過高
    ，復未能舉證以實其說，爰審酌上開一切情狀，被上訴人依約將上訴人已付之系
    爭房屋及停車位價金共四百八十九萬七千元，除充作損害賠償額外，並作為懲罰
    性之違約金，自難謂過高，從而上訴人就系爭房屋及停車位部分已付被沒收充作
    違約金及損害賠償金之價金四百八十九萬七千元，請求法院予以酌減，並判命被
    上訴人給付二百三十一萬四千元及法定遲延利息，亦屬無據，不應准許。
五、綜上所述，上訴人依民法第二百五十九條、第一百七十九條規定，本於系爭買賣
    契約解除後返還請求權暨酌減違約金，請求被上訴人給付二百三十一萬四千元及
    自八十七年五月二十三日起至清償日止之法定遲延利息，為無理由，自不應准許
    ，其假執行之聲請，亦失所依附，併予駁回。原審為上訴人敗訴之判決，並駁回
    其假執行之聲請，核無不合，上訴意旨指摘原判決不當，求予廢棄改判，為無理
    由，應予駁回。
六、兩造其餘攻擊防禦方法及其他未經援用之證據，經斟酌尚無礙於本院前述之認定
    ，無一一論究之必要。
七、據上論結，本件上訴為無理由，判決如主文。
中　　　華　　　民　　　國　　九十三　　年　　　十　　　月　　　五　　　日
                              民事第十七庭
                                  審判長法  官　黃　騰　耀
                                        法  官　楊　絮　雲
                                        法  官　許　文　章
正本係照原本作成。
如不服本判決，應於收受送達後二十日內向本院提出上訴書狀，其未表明上訴理由者
，應於提出上訴後二十日內向本院補提理由書狀（均須按他造當事人之人數附繕本）
上訴時應提出委任律師或具有律師資格之人之委任狀；委任有律師資格者，另應附具
律師資格證書及釋明委任人與受任人有民事訴訟法第四百六十六條之一第一項但書或
第二項（詳附註）所定關係之釋明文書影本。
中　　　華　　　民　　　國　　九十三　　年　　　十　　　月　　 十三 　　日
　　　　　　　　　　　　　　　　　　　　書記官　陳　明　俐
附註：
民事訴訟法第四百六十六條之一（第一項、第二項）：
對於第二審判決上訴，上訴人應委任律師為訴訟代理人。但上訴人或其他法定代理人
具有律師資格者，不在此限。
上訴人之配偶、三親等內之血親、二親等內之姻親，或上訴人為法人、中央或地方機
關時，其所屬專任人員具有律師資格並經法院認為適當者，亦得為第三審訴訟代理人
。
